【裁判字號】    97,上易,74
【裁判日期】    971111
【裁判案由】    損害賠償
【裁判全文】
臺灣高等法院民事判決                  97年度上易字第74號
上訴人即附
帶被上訴人  東和鋼鐵企業股份有限公司
法定代理人  乙○○
訴訟代理人  李佳翰律師
被上訴人即
附帶上訴人  甲○○
訴訟代理人  許明桐律師
複  代理人  許諺賓律師
上列當事人間因損害賠償事件，上訴人對於中華民國96年12月24
日臺灣臺北地方法院96年度訴字第2646號第一審判決提起上訴，
被上訴人並為附帶上訴，經本院於97年10月28日言詞辯論終結，
判決如下：
    主  文
原判決關於駁回甲○○後開第二項之訴部分，暨訴訟費用之裁判
廢棄。
上開廢棄部分，東和鋼鐵企業股份有限公司應再給付甲○○新台
幣貳拾肆萬元及自民國九十六年一月十一日起至清償之日止，按
年息百分之五計算。
東和鋼鐵企業股份有限公司之上訴駁回。
第一、二審訴訟費用（含附帶上訴部分）由東和鋼鐵企業股份有
限公司負擔。
    事實及理由
一、被上訴人即附帶上訴人甲○○起訴主張：伊於民國（下同）
    86年5月8日向上訴人即附帶被上訴人東和鋼鐵企業股份有限
    公司（下稱東和公司）買受坐落桃園縣桃園市○○段埔子小
    段1721-4地號土地應有部分138/10,000（下稱系爭土地）及
    前開土地上同段8210建號建物即門牌號碼桃園縣桃園市○○
    ○街221號1樓房屋全部（下合稱系爭房地），因東和公司委
    託之經辦人員告知系爭房地未設定抵押權，伊信以為真，乃
    訂立買賣契約（下稱系爭契約），交付價金新臺幣（下同）
    375萬元，並於86年5月27日移轉登記完畢；惟其於95年間申
    請系爭房地謄本時，竟發現其上設定有權利人為臺灣銀行股
    份有限公司（下稱臺灣銀行）、債務人為旭成開發股份有限
    公司（下稱旭成開發公司，已於89年11月23日撤銷公司登記
    ）、存續期間自80年9月26日起至110年9月25日止、權利價
    值本金最高限額5,4 24萬元之抵押權（下稱系爭抵押權）。
    伊嗣曾多次催請東和公司塗銷系爭抵押權登記，未獲置理，
    經直接詢臺灣銀行後，該銀行願以124萬8,928元之對價，塗
    銷系爭抵押權登記，伊明顯因東和公司之不完全給付而受有
    塗銷系爭抵押權登記所須負擔120萬元之損害。東和公司為
    系爭土地之出賣人，未告知系爭抵押權未經塗銷情事，致系
    爭土地價值受影響，應負權利瑕疵擔保責任，爰依民法第
    349條、第353條、第22 6條第1項規定及系爭契約第6條約定
    ，請求東和公司負損害賠償責任，應給付伊120萬元，及自
    起訴狀繕本送達翌日起至清償日止，按年息5%計算之利息等
    情。原審判命東和公司應給付甲○○96萬元，及自96年1月1
    日起至清償日止，按年息5%計算之利息，並駁回甲○○其餘
    之請求。東和公司就其敗訴部分，聲明不服，提起上訴，甲
    ○○對其上訴，則答辯聲明：(一)上訴駁回；(二)上訴費用由東
    和公司負擔。而甲○○亦對其敗訴部分提起附帶上訴，聲明
    ：(一)原判決關於後開第二項駁回甲○○於原審之訴部分，暨
    該部分訴訟費用之裁判廢棄；(二)前述廢棄部分，東和公司應
    再給付甲○○24萬元，及自96年1月11日起至清償日止，按
    年息5%計算之利息；(三)附帶上訴費用由東和公司負擔。
二、東和公司則以：兩造間未約定東和公司有塗銷系爭抵押權登
    記之義務，且甲○○於系爭契約成立時，即知悉系爭土地設
    定有系爭抵押權之權利瑕疵存在，依民法第351條前段規定
    ，東和公司自不負擔保責任；況甲○○既於86年間以低於市
    價之行情買進系爭房地，長期不行使權利，忽於95年間起訴
    請求賠償，破壞東和公司之正當信賴，依權利失效理論，東
    和公司自得主張甲○○之權利瑕疵擔保請求權業已消滅；又
    系爭抵押權雖未經塗銷，惟其存在仍與抵押權人聲請拍賣抵
    押物之積極行為有別，則甲○○損害尚未現實發生，不得請
    求賠償；縱認損害已現實發生，然甲○○於系爭契約締結時
    ，未加詳查系爭土地登記謄本，顯具與有過失，依民法第21
    7條第1項規定，應減輕或免除東和公司賠償金額等語，資為
    抗辯，並於本院上訴聲明：(一)原判決關於命東和公司給付甲
    ○○96萬元本息部分，暨該部分訴訟費用之裁判均廢棄；(二)
    上開廢棄部分，甲○○在第一審之訴駁回；(三)第一、二審訴
    訟費用由甲○○負擔。另就甲○○之附帶上訴，則答辯聲明
    ：(一)附帶上訴駁回；(二)附帶上訴訴訟費用由甲○○負擔。
三、兩造不爭之事實：
    (一)系爭土地於80年9月27日經設定系爭抵押權予臺灣銀行，
      嗣東和公司於86年5月8日與甲○○簽訂系爭契約，復於86
      年5月27日將系爭房地所有權移轉登記予甲○○，惟系爭
      抵押權迄未塗銷登記。
    (二)訴外人即東和公司委託之經辦人員胡惠玲係受東和公司委
      任處理系爭房地所有權買賣事宜，證人即代書崔文龍、證
      人即住商實業股份有限公司前副理林志雄則係受甲○○委
      任辦理系爭房地之所有權移轉登記事宜。
    (三)系爭抵押權之權利人臺灣銀行同意收受124萬8,928元後願
      塗銷系爭抵押權登記，迄未向法院聲請強制執行。
四、兩造爭執要旨：(一)甲○○於系爭契約成立時，是否知系爭抵
    押權之存在？(二)甲○○是否受有損害？其損害如何計算？(三)
    甲○○得否請求東和公司負權利瑕疵擔保責任？(四)甲○○就
    損害之發生有無與有過失？茲分述如下：
    (一)甲○○於系爭契約成立時，不知系爭抵押權：
      按權利出賣人，應擔保該權利無瑕疵，如出賣人主張買受
      人於契約成立時知權利有瑕疵，出賣人可不負擔保之責時
      ，應由出賣人就買受人之知情負舉證責任，最高法院65年
      度台上字第119號判例要旨可資參照。兩造就甲○○於系
      爭契約成立時即已知悉抵押權存在之事，有所爭執，業如
      前述，東和公司辯以甲○○知權利有瑕疵，方以低價買進
      系爭不動產，東和公司不負擔保責任等情，為甲○○所否
      認，則應由東和公司就前開主張有利於己之事實負舉證責
      任。
      經查：
        1.甲○○始終陳稱其於系爭契約成立時不知系爭抵押權
          存在之事，核與證人崔文龍於原法院95年7月9日言詞
          辯論期日證稱：「（當時你在處理的時候，甲○○是
          否知道有抵押權存在？）他不知道。當時住商不動產
          所調出來的土地、建物謄本都沒有記載抵押權存在，
          我也問過賣方胡惠玲小姐，他也說沒有貸款。」等語
          （見原審卷第78頁）、證人林志雄於原法院96年8月
          27 日言詞辯論期日證稱：「…東和公司公司承辦小
          姐表示這個房子產權清楚，一直到辦完貸款後，也沒
          有發覺這個土地有臺灣銀行設定抵押權。其中有一個
          我們自己也不知道的是說，辦完過戶後不知道抵押權
          沒有塗銷，將近8、9年後要辦理轉貸時才知道在80年
          時臺灣銀行就有設定抵押權。」等語（見同前卷第89
          頁）相符；且甲○○於86年5月27日移轉所有權登記
          完畢而取得系爭土地所有權後，除於95年11月14日申
          領系爭土地登記謄本方可得知系爭抵押權存在外，因
          抵押權人臺灣銀行迄今未曾向法院聲請強制執行，是
          以甲○○於95年11月14日之前實無由獲知系爭抵押權
          存在之情事。
        2.衡以系爭契約第6條訂有「乙方（即東和公司）保證
          本買賣標的無任產權不清或其他糾紛之情事，如有上
          述情事應負責清理，否則視同違約。」之約定，東和
          公司既保證系爭房地未設定抵押權或權利瑕疵，縱有
          亦應於移轉所有權登記前除去，則甲○○因前開約定
          ，信賴東和公司之保證而未查明系爭土地是否業經設
          定抵押，乃事理之常，自難遽論甲○○於系爭契約成
          立時必已知悉系爭抵押權之存在。
        3.雖東和公司抗辯依一般買賣慣例買受人應該會於簽約
          前查看最新之土地建物登記謄本；甲○○於東和公司
          未移轉登記前即向美國銀行辦理貸款，依當時桃園市
          ○○段埔子小段1721-4地號土地登記謄本記載他項權
          利第二部第二頁即記載系爭抵押權（上證二號），即
          易查覺，甲○○辯稱當時是手工謄本，為免多花費，
          而未調取該謄本，故不知有該抵押權之存在，與常情
          有悖；證人林志雄、崔文龍之證言均不可採等語為辯
          ，然查其辯解均屬推測之詞，證人證言如何不實，亦
          無法舉證以實其說，其抗辯並不可採。
        4.按「買受人於契約成立時，知有權利之瑕疵者，出賣
          人不負擔保責任。但契約另有訂定者，不在此限。」
          （民法第351條），兩造既於系爭契約第6條約定，系
          爭買賣標的物應產權清楚，屬民法第351條但書之特
          別約定，併予指明。
        5.承上，甲○○主張其於系爭契約成立時不知系爭抵押
          權存在，為可採。東和公司自不得依民法第351條本
          文之規定主張免責。
    (二)甲○○確實受有損害，其損害為120萬元：
      債務人旭成開發公司積欠台灣銀行南門分行債務本金7,58
      2,958元，計算至96年6月30日止之本金、利息、違約金合
      計8,728,364元，台灣銀行主張甲○○一次清償1,248,928
      元，始願塗抵押權等情，有該行南門營字第09650001591
      號函（見同前卷第75至76頁）足憑，上訴人雖抗辯系爭不
      動產市價高達7、8百萬（見本院卷第60頁），惟未舉證以
      實其說。系爭不動產如經強制執行，依目前不動產行情，
      其拍定價格勢必無法超過8,728,364元，而無法全部清償
      前開債務，則有抵押權存在，使系爭不動產毫無價值。甲
      ○○僅主張塗銷系爭抵押權登記所須負擔中之120萬元，
      為系爭土地存在權利瑕疵所致之損害，堪予採信。
    (三)甲○○得請求東和公司負權利瑕疵擔保責任：
      1.按出賣人應擔保第三人就買賣之標的物，對於買受人不
        得主張任何權利；出賣人不履行第348條至第351條所定
        之義務者，買受人得依關於債務不履行之規定，行使其
        權利，民法第349條、第353條分別定有明文。次按民法
        第349條關於出賣人應擔保第三人就買賣之標的物，對
        於買受人不得主張任何權利之規定，涵括出賣人應擔保
        所買賣標的物之「權利無缺」，如買賣之標的物有擔保
        物權之負擔，即屬權利瑕疵，出賣人應負權利瑕疵擔保
        責任；又出賣人所負關於瑕疵擔保責任，係屬法定責任
        ，不以出賣人對於瑕疵之發生，有故意或過失為必要。
        查系爭契約第6條之約定，乃東和公司保證系爭房地無
        權利瑕疵或其他債務糾葛之情事，為出賣人之東和公司
        自應負瑕疵擔保責任，是東和公司所辯兩造未明文約定
        出賣人有塗銷系爭抵押權設定之義務云云，即不足採。
      2.又按因可歸責於債務人之事由，致為不完全給付者，債
        權人得依給付不能之規定請求損害賠償；債權人得請求
        負損害賠償責任者，回復損害發生前之原狀，並得請求
        支付回復原狀所必要之費用，以代回復原狀，民法第
        227條第1項、第226條第1項、第213條分別定有明文。
        查兩造間成立系爭契約時，系爭抵押權即已存在，且於
        系爭土地所有權移轉時尚未塗銷等情，業如前述，則甲
        ○○欲塗銷系爭抵押權回復原狀，須先給付124萬8,928
        元與臺灣銀行，甲○○基此主張因買賣關係請求東和公
        司依出賣人權利瑕疵擔保之規定負損害賠償責任，賠償
        甲○○120萬元，以塗銷系爭抵押權回復系爭土地無負
        擔設定之原狀，即屬有據。
      3.查甲○○於系爭契約訂立時，不知系爭土地設定有系爭
        抵押權，於取得系爭土地所有權後，無從經由抵押權人
        告知，其自未能於相當期間內行使權利；反觀東和公司
        明知系爭土地已設定系爭抵押權，訂立系爭契約時，竟
        未主動告知甲○○，何來正當信任甲○○不欲行使權利
        瑕疵擔保請求權？則甲○○於95年11月14日申領系爭土
        地登記謄本而知悉系爭抵押權存在時，乃主張買受人之
        權利瑕疵擔保請求權或契約上之權利，核與誠信原則並
        無不合，自無權利失效可言。
    (四)甲○○就損害之發生有無「與有過失」之問題：
      本件損害之發生係上訴人違反權利瑕疵擔保責任，其出賣
      之不動產，所設定之抵押權並未塗銷，甲○○是否知悉該
      抵押權存在，與損害之發生或擴大無關，故無民法第217
      條過失相抵之適用。
五、綜上所述，甲○○依民法第349、353、226、227條之法律關
    係求為判命東和公司給付120萬元，及自起訴狀繕本送達翌
    日即96年1月11日起算之利息為無不當，應予准許，原審判
    決僅准許96萬元本息部分，而駁回甲○○其餘之訴，東和公
    司及甲○○分別對其不利之部分提起上訴及附帶上訴，惟東
    和公司上訴論旨，執以陳詞，指摘原判決其敗訴部分不當聲
    明廢棄改判，非有理由，應駁回其上訴。至於甲○○附帶上
    訴部分，其執前詞指摘原判決駁回其訴部分不當，聲明廢棄
    改判為有理由，爰將原判決此部分廢棄，改判如主文第2項
    所示。
六、本件事證已臻明確，東和公司聲明函詢荷蘭銀行股份有限公
    司辦理貸款時是否應調閱土地、建物謄本及調閱系爭房地核
    貸時之資料，並函桃園地院執行處查明96年執字第45506號
    執行事件拍賣債務人桃園市○○段埔子小段1721-4 地號及
    地上房屋桃園市○○○街225號1樓房屋之鑑價若干，如已拍
    定其土地房屋價格若干？並傳訊證人阮啟智等，本院認已無
    必要，至於兩造其餘之攻防方法，經審酌後，認與判決結果
    無影響，無庸逐一論述，併此敘明。
七、據上論結，本件東和公司上訴為無理由，甲○○附帶上訴為
    有理由，依民事訴訟法第449條第1項、第450條、第78條，
    判決如主文。
中    華    民    國    97    年    11    月    11    日
                  民事第15庭
                      審判長法  官  林恩山
                            法  官  黃國忠
                            法  官  郭松濤
正本係照原本作成。
兩造均不得上訴。
中    華    民    國    97    年    11    月    12    日
                            書記官  方素珍


司法院資訊處製作；財團法人民間司法改革基金會備份。
